最高法院刑事判決　　　　　　　　　　　　　　　九十三年度台上字第六五二七號
　　上　訴　人　甲○○
　　選任辯護人　林春榮律師
右上訴人因貪污案件，不服台灣高等法院台中分院中華民國九十三年五月十九日第二
審判決（九十二年度上訴字第一八四七號，起訴案號：台灣台中地方法院檢察署九十
一年度偵字第二０五九四號），提起上訴，本院判決如左：
    主  文
原判決撤銷，發回台灣高等法院台中分院。
    理  由
本件原判決認定上訴人甲○○為國立台灣科技大學（下稱台科大）電子工程系教授，
負責依該校建教合作辦法規定接受廠商委託合作研發產品計畫之審核及主持研發計畫
，係依據法令從事公務之人員。緣設於台中縣豐原市○○里○○路綠山巷一二八弄十
九號一樓之台瑞臭氧機工業有限公司（於民國九十年一月九日申請設立登記，公司負
責人登記為黃永逢之子黃朝聰，黃永逢擔任總經理職務，為實際負責人，江以民則擔
任執行秘書，夫妻二人均有支薪，下稱台瑞公司，九十一年八月二十一日申請公司名
稱變更為台瑞綠色科技股份有限公司，前身為於民國八十四年九月十六日設立登記之
德淨實業有限公司，該公司負責人為江以民）為申請經濟部技術處九十、九十一年度
科技研究發展專案鼓勵新興中小企業開發新技術計畫補助。九十年四、五月間，分別
與台灣大學及台科大接洽工業用臭氧機研發案建教合作事宜，獲經濟部技術處審查通
過後，該公司實際負責人黃永逢、江以民夫婦分別與主持三項子計畫之台大教授於幼
華、張慶源及時任台科大電子工程系教授之上訴人接洽合作研發合約。斯時因於幼華
、張慶源教授均已分別同意以新台幣（下同）七十五萬元合作研發（計畫名稱為「臭
氧高級氧化技術處理工業廢水之應用研究」，九十年七月一日起至九十二年五月三十
一日止，總計畫研究經費為一百五十萬元）。黃永逢乃請求上訴人亦比照台灣大學以
七十五萬元承接，然為上訴人所拒，並表示至少要價一百五十萬元等語。嗣經雙方議
價後，上訴人明知該計畫研發廠商支付之所有費用須全數匯入學校帳戶，參與計畫之
所有研發人員不得再向廠商收取任何費用，竟對此等職務上之行為，基於收受賄賂之
概括犯意，向黃永逢要求二十萬元之賄賂，而同意以八十萬元承接上開「多模組臭氧
生產機系統之高壓產生器研製」專案。黃永逢乃同意依其要求付款，惟請求比照台科
大研發費用依進度分四期付款。雙方合意後，始於九十年五月三十一日在台科大簽訂
「多模組臭氧生產機系統之高壓產生器研製」建教合作合約書，並由江以民於同年七
月十九日依約自台瑞公司設於台灣中小企業銀行豐原分行（下稱台企豐原分行），帳
號00000000000 之專案帳戶內，將第一期研究費用二十四萬元匯入台科大設於第一銀
行古亭分行，帳號00000000000 號帳戶內，同時將其等所約定第一期賄賂金六萬元匯
入上訴人設於台科大郵局00000000000000帳號之私人帳戶內。九十一年一月十五日，
江以民復依約自上開台瑞公司帳戶匯入第二期研究費用二十八萬元（總研究費用三十
五％）至上開台科大帳戶內，惟因黃永逢等不滿上開研發進度落後及上訴人之態度保
留，而未依約同時將所約定之賄款七萬元匯予上訴人，並決定減少金額為五萬元，且
要求上訴人提出模型供台瑞公司測試後再行支付第二期賄款。九十一年三月初，上訴
人乃以電話聯絡江以民表示其業已完成一組模型，將親自赴台瑞公司進行測試等語，
江以民遂於三月五日自該公司設於新竹國際商銀豐原分行（下稱竹銀豐原分行）帳號
000 - 0000帳戶中，提款現金五萬元以備付款。同年月上旬，上訴人與研究生張家瑞
共同前往台中縣豐原市○○路綠山巷一二八弄十九號台瑞公司內，洽談研發進度及進
行模型測試完成後，江以民遂將前開已提領之第二期賄款現金五萬元交付予上訴人收
受，上訴人因而對於職務上之行為收受賄賂等情。因而撤銷第一審諭知上訴人無罪之
判決，改判論處上訴人連續依據法令從事公務之人員，對於職務上之行為收受賄賂罪
刑。固非無見。
惟查：(一)、有罪之判決書，應於理由內記載認定犯罪事實所憑之證據。所謂證據，舉
凡犯罪行為之實施及態樣，與適用法律有關之一切證據，均應詳為記載，否則即有理
由不備之違法。原判決事實所認定台瑞公司與台科大於九十年五月三十一日簽訂「多
模組臭氧生產機系統之高壓產生器研製」建教合作合約書後，由江以民於同年七月十
九日依約自台瑞公司設台企豐原分行，帳號00000000000 之專案帳戶內，將第一期研
究費用二十四萬元匯入台科大設於第一銀行古亭分行，帳號00000000000 號帳戶內，
同時將其等所約定第一期賄賂金六萬元匯入上訴人設於台科大郵局00000000000000帳
號之私人帳戶內等情。其所憑證據固記載上訴人承認確有於九十年七月十九日，收到
匯款六萬元之事實，並經證人黃永逢、江以民證述在卷云云（見原判決理由二(一)、(二)
部分）。然稽之卷附之台企豐原分行九十二年三月三日九二豐原字第四六０九二００
一０九號函檢送之台瑞公司在該銀行帳戶之存款紀錄，九十年七月十九日之支出金額
為三十六萬七千三百五十元與江以民所匯之第一期款二十四萬元及交付之賄賂六萬元
共三十萬元，不相符合（見一審卷一第二三三、二三四頁）。原判決雖未採為判決基
礎，但上揭事實既已認定，理由全未論及；又未查明上訴人設於台科大郵局00000000
000000帳號究有無匯入該六萬元，自嫌理由不備，並有證據調查未盡之違法。(二)、有
罪之判決書，對於被告有利之證據不採納者，應說明其理由。刑事訴訟法第三百十條
第二款定有明文。據上訴人於原審之刑事準備書狀所載及審判期日辯稱：伊自八十九
年八月十七日起至九十三年三月間，雖取得二十萬六千元（據卷內資料所載係指四萬
八千元二次，六萬元及五萬元各一次），係證人黃永逢、江以民另給付予伊之台瑞公
司之技術諮詢顧問費，與本件建教合作案無關云云。於詢問上訴人：江以民於九十年
七月十九日依約自台瑞公司專案帳戶內，將第一期研究費用二十四萬元匯入台科大設
於第一銀行古亭分行，同時將第一期賄賂金六萬元匯入上訴人之私人帳戶？答：「…
…給學校的錢與給伊的錢在同一時間，可能是巧合，那是諮詢顧問費。」再詢以江以
民於同年三月五日，自台瑞公司在竹銀豐原分行帳戶中提領五萬元交付上訴人第二期
賄款？答：「……有給五萬元，但是與本計畫無關，我的進度是超前的，並沒有落後
。」並指於一審提出台科大九十二年五月二十六日台科大研字第０九二０００二二六
五號函及檢附之台科大電資學院九十二年五月十三日會議記錄、台科大完成第一次、
第二次期中報告為證（見原審卷第七八｜八一、一二０、一二一頁及一審卷二第一六
一｜一六四頁）。經查卷附之上開函所附之審查報告（即第一階段計畫書與第一次及
第二次期中報告書對照關係表），其執行情形欄所載，均與計畫書符合，似無進度落
後之情形。此攸關黃永逢、江以民究有無因上訴人研發進度落後及其之態度保留，而
未依約同時將所約定之賄賂七萬元（第二期）決定減少為五萬元，或該五萬元屬上訴
人所主張之諮詢顧問費，原審並未根究明白，亦未於判決內說明該函及附件何以不足
採為有利上訴人之證據，亦有不載理由及證據調查未盡之違法。(三)、刑法上之連續犯
，係指有數個獨立之犯罪行為，基於一個概括的犯意，反覆為之，而觸犯同一性質之
數罪名而言。如果該項犯罪，係由行為人以單一行為接續進行，縱令在犯罪完畢以前
，其各個舉動，已與該罪之構成要件完全相符，但在行為人主觀上對於各個舉動，不
過為其犯罪行為之一部分者，當然成立一罪，不能以連續犯論。原判決事實既認定上
訴人向黃永逢要求二十萬元之賄賂，而同意以八十萬元承接上開「多模組臭氧生產機
系統之高壓產生器研製」專案。黃永逢乃同意依上訴人要求付款，並比照台科大研發
費用分四期付款，第一期賄賂金六萬元於九十年七月十九日匯入；第二期賄賂金五萬
元於九十一年三月上旬以現金給付等情。如果無訛，則上訴人向黃永逢要求交付賄賂
之行為，似祇有一個，犯意單一，僅分次交付、收受而已，能否謂係基於概括犯意之
數個獨立犯罪行為之連續犯，非無研酌餘地，原判決遽以連續犯論處上訴人罪刑，不
免速斷。以上或為上訴意旨所指摘，或為本院得依職權調查之事項，應認原判決有撤
銷發回更審之原因。又原判決不另為諭知上訴人無罪部分，本乎審判不可分原則，應
併予撤銷發回，附此敘明。
據上論結，應依刑事訴訟法第三百九十七條、第四百零一條，判決如主文。
中　　　華　　　民　　　國　　九十三　　年　　 十二 　　月　　 十六 　　日
                              最高法院刑事第二庭
                                  審判長法官  陳　錫　奎
                                        法官  洪　清　江
                                        法官  李　伯　道
                                        法官  洪　文　章
                                        法官  陳　世　淙
      右正本證明與原本無異
                                              書  記  官
中　　　華　　　民　　　國　　九十三　　年　　 十二 　　月　　二十二　　日
                                                                        Ｋ
